ACORDAO-COMPLETO-2518163

ACÓRDÃO 18329/2021 ATA 39/2021 - PRIMEIRA CÂMARA

VISTOS, relatados e discutidos estes autos que tratam de pedidos de reexame interpostos por Ilsa Domingos Ribeiro, Maria de Lourdes Gonzales Lobui e Rosângela Ponce, ex-servidoras do Tribunal Regional do Trabalho da 15ª Região - Campinas/SP, contra o Acórdão 8718/2021-TCU-Primeira Câmara, por meio do qual esta Corte de Contas considerou ilegais os atos de aposentadoria emitidos em favor das recorrentes;
ACORDAM os Ministros do Tribunal de Contas da União, reunidos em Sessão da 1ª Câmara, ante as razões expostas pelo relator e com fundamento nos arts. 33 e 48 da Lei 8.443/1992, em:
9.1. conhecer dos pedidos de reexame, para, no mérito, provê-los parcialmente, para dar a seguinte redação aos itens 9.3.1 e 9.3.2. do acórdão recorrido:
"9.3.1. comunique às interessadas, no prazo de 15 (quinze) dias, com fundamento nos arts. 71, inciso IX, da Constituição Federal, e 262 do Regimento Interno desta Corte de Contas, contados a partir da ciência da presente deliberação, o inteiro teor deste Acórdão;"
"9.3.2. promova o destaque das parcelas de quintos incorporadas pelo exercício de funções comissionadas entre 8/4/1998 e 4/9/2001, transformando-as em "Parcela Compensatória" a serem absorvidas por quaisquer reajustes futuros, consoante modulação estabelecida pelo STF no âmbito do RE 638.115/CE, salvo se as recorrentes forem efetivamente beneficiárias de sentenças judiciais transitadas em julgado que lhes assegurem o pagamento dessas parcelas, comunicando a este Tribunal as providências adotadas, a teor dos arts. 262, caput, do Regimento Interno, e 8º, caput, da Resolução 206/2007" 
9.2. encaminhar cópia desta deliberação ao TRT da 15ª Região e às recorrentes.

Pedidos de Reexame interpostos por Ilsa Domingos Ribeiro, Maria de Lourdes Gonzales Lobui e Rosângela Ponce, ex-servidoras do Tribunal Regional do Trabalho da 15ª Região  Campinas/SP, contra o Acórdão 8.718/2021-TCU-1ª Câmara, que considerou ilegais os atos de aposentadoria das recorrentes .

Primeira Câmara

3. Recorrentes: Ilsa Domingos Ribeiro (XXX.919.828-XX); Maria de Lourdes Gonzales Lobui (XXX.370.868-XX); Rosangela Ponce (XXX.537.066-XX)

13.1. Ministros presentes: Walton Alencar Rodrigues (Presidente) e Jorge Oliveira (Relator).
13.2. Ministros-Substitutos convocados: Augusto Sherman Cavalcanti e André Luís de Carvalho.

JORGE OLIVEIRA

Ministro-Substituto Augusto Sherman Cavalcanti

Adoto como relatório a instrução da Secretaria de Recursos (peça 79) , que contou com o endosso de instância superior daquela unidade (peça 80) e do Ministério Público junto ao TCU (peça 81) :
"INTRODUÇÃO
1.	Trata-se de pedidos de reexame interpostos por Ilsa Domingos Ribeiro (peças 22 a 32) , Maria de Lourdes Gonzales Lobui (peças 15 a 21) e Rosângela Ponce (peças 54 a 64) , ex-servidoras do Tribunal Regional do Trabalho da 15ª Região - Campinas/SP, contra o Acórdão 8718/2021-TCU-Primeira Câmara (peça 10) , que teve como relator o Excelentíssimo Senhor Ministro-Substituto Augusto Sherman Cavalcanti.
1.1.	A deliberação recorrida apresenta o seguinte teor:
VISTOS, relatados e discutidos estes autos de aposentadoria, com fundamento nos arts. 1º, inciso V, e 39, inciso II, ambos da Lei 8.443, de 16 de julho de 1992, c/c o art. 259, inciso II, do Regimento Interno desta Corte de Contas.
ACORDAM os Ministros do Tribunal de Contas da União, reunidos em sessão da 1ª Câmara, ante as razões expostas pelo Relator, em:
9.1. considerar ilegais os atos constantes das peças 2 a 4, relativos às aposentadorias de Maria de Lourdes Gonzales Lobui, Rosângela Ponce e Ilsa Domingos Ribeiro, negando-lhes o correspondente registro, nos termos do art. 260, § 1º, do Regimento Interno desta Corte de Contas; 
9.2. dispensar o ressarcimento das importâncias recebidas indevidamente de boa-fé, com fulcro na Súmula 106, desta e. Corte de Contas;
9.3. determinar ao órgão de origem que:
9.3.1. comunique às interessadas, no prazo de 15 (quinze) dias, com fundamento nos arts. 71, inciso IX, da Constituição Federal, e 262 do Regimento Interno desta Corte de Contas, contados a partir da ciência da presente deliberação, o inteiro teor deste Acórdão, e, após, faça cessar os pagamentos decorrentes dos atos ora impugnados, sob pena de responsabilidade solidária da autoridade administrativa omissa;
9.3.2. promova o destaque das parcelas de quintos incorporadas pelo exercício de funções comissionadas entre 8/4/1998 e 4/9/2001, transformando-as em "Parcela Compensatória" a ser absorvida por quaisquer reajustes futuros, consoante modulação estabelecida pelo STF no âmbito do RE 638.115/CE, comunicando a este Tribunal as providências adotadas, a teor dos arts. 262, caput, do Regimento Interno, e 8º, caput, da Resolução 206/2007; 
9.3.3. alerte as Sras. Maria de Lourdes Gonzales Lobui, Rosângela Ponce e Ilsa Domingos Ribeiro no sentido de que o efeito suspensivo proveniente da interposição de eventuais recursos, caso não providos, não as exime da devolução dos valores indevidamente percebidos após a notificação;
9.3.4. envie a esta Corte de Contas, no prazo de 30 (trinta) dias, por cópia, comprovantes de que as interessadas tiveram ciência desta deliberação; 
9.4. dar ciência desta deliberação ao Tribunal Regional do Trabalho da 15ª Região - Campinas/SP;
9.5. determinar à Sefip que:
9.5.1. acompanhe o cumprimento das determinações elencadas nos itens 9.3.1 a 9.3.4 deste Acórdão; e
9.5.2. arquive os autos.
 (destacamos e sublinhamos) 
HISTÓRICO 
2.	Os atos de aposentadoria das recorrentes foram julgados ilegais, por incluir a incorporação de parcelas de quintos/décimos, referentes ao exercício de função de confiança posterior ao advento da Lei 9.624/1998.
2.1.	Tendo em vista que não constavam dos autos informações de que as incorporações, referentes ao exercício de funções de confiança entre 8/4/1998 e 4/4/9/2001, decorriam de decisão judicial transitada em julgado, houve a expedição de determinação ao órgão de origem para que providenciasse o destaque das parcelas excedentes de quintos, transformando-as em "Parcela Compensatória", observada a modulação estabelecida pelo STF no âmbito do RE 638.115/CE.
ADMISSIBILIDADE
3.	Reitera-se os exames de admissibilidade realizados pelo Sar/Serur (peças 33, 34, 47, 48, 67 e 68) , que opinou pelo conhecimento dos recursos, nos termos do artigo 48 da Lei 8.443/1992, c/c os artigos 285 e 286, parágrafo único, do RI/TCU, suspendendo-se os efeitos dos subitens 9.1, 9.3, 9.3.1 (parte final) e 9.3.2 do Acórdão 8718/2021-TCU-Primeira Câmara. O Excelentíssimo Senhor Ministro Jorge Oliveira, mediante despachos de peças 37, 50 e 70, concordou com esta unidade técnica. 
EXAME DE MÉRITO
4.	Delimitação
4.1.	Constitui objeto do presente recurso definir se:
a)	a decisão da Corte de Contas acerca do pagamento de quintos incorporados após 8/4/1998 afrontou o RE 638.115/CE;
b)	ocorreu violação aos princípios da segurança jurídica e da isonomia.
5.	Das parcelas de quintos/décimos incorporadas após 8/4/1998
5.1.	Defendem as recorrentes a manutenção do pagamento de quintos, decorrentes do exercício de função de confiança após o advento da Lei 9.624/1998, com base nos seguintes argumentos.
5.2.	A incorporação de parcela de quintos/décimos, referentes ao período de 8/4/1998 a 4/9/2001, encontra amparo na decisão judicial transitada em julgado, proferida no Processo 2004.3400.048565-0/DF (Justiça Federal de Primeiro Grau - Seção Judiciária do Distrito Federal) , movido pela Associação Nacional dos Servidores da Justiça do Trabalho (Anajustra) , em favor de todos os associados. As ex-servidoras Ilsa Domingos Ribeiro e Maria de Lourdes Gonzales Lobui constam como beneficiárias dos Processos de Execução/Cumprimento de Sentença 0042129.93.2007.4.01.3400 e 0042125.56.2007.4.01.3400, respectivamente (peça 22, p. 2-3, e peça 15, p. 2-3) .
5.3.	Quanto às recorrentes Ilsa Domingos Ribeiro e Rosângela Ponce, asseveram que também foram beneficiadas pela Ação Coletiva 0000976.30.2005.4.03.6105, movida pelo Sindicato dos Servidores Públicos Federais da Justiça do Trabalho da 15ª Região (Sindiquinze/SP) e julgada procedente em parte para o fim de reconhecer o direito à incorporação dos quintos/décimos em relação aos servidores vinculados ao TRT da 15ª Região que completaram o lapso temporal entre 8/4/1998 e 4/9/2001 (peça 24, p. 5-8, peça 28, peça 54, p. 8-10, e peças 57 e 58) , cujo trânsito em julgado ocorreu em 22/2/2016 (peça 28, p. 57) .
5.4.	Assim, esperam que os recursos sejam conhecidos e providos, aplicando-se o entendimento do STF, no julgamento dos Embargos de Declaração no RE 638.115/CE, para reconhecer como indevida a cessação imediata do pagamento dos quintos percebidos pelas recorrentes, tendo em vista serem beneficiárias de sentenças judiciais transitadas em julgado antes da decisão que modulou os efeitos sobre o recebimento desta vantagem (peça 15, p. 5, peça 22, p. 5, e peça 54, p. 21) .
Análise:
5.5.	Em consonância com o voto condutor da deliberação recorrida, a irregularidade na incorporação de quintos após a edição da Lei 9.624/1998 impedia o julgamento pela legalidade dos atos de aposentadoria das recorrentes, tendo sido determinado ao órgão de origem que providenciasse o destaque dos quintos incorporados pelo exercício de funções comissionadas entre 8/4/1998 e 4/9/2001, transformando-os em parcela compensatória a ser absorvida por quaisquer reajustes futuros, observada a modulação estabelecida pelo STF no âmbito do RE 638.115/CE.
5.6	Nos presentes pedidos de reexame, houve a apresentação de cópias dos processos judiciais movidos pela Anajustra e pelo Sindiquinze, em favor dos associados e substituídos, cujas decisões judiciais asseguraram o direito à incorporação de quintos até 4/9/2001 (peças 16 a 21, 28, 57 e 58) .
5.7.	Contudo, a comprovação do trânsito em julgado, por si só, não possui o condão de alterar o julgamento pela ilegalidade do ato de aposentadoria pela Corte de Contas, pois o STF deixou assente que a incorporação de quintos, no período de 8/4/1998 até 4/9/2001, ofende o princípio da legalidade, nos termos da tese firmada em sede de repercussão geral, Tema 395. 
5.8.	Cumpre mencionar que o TCU tem posicionamento do Plenário de como os órgãos jurisdicionados devem proceder em relação às parcelas de quintos/décimos de funções comissionadas exercidas entre 8/4/1998 a 4/9/2001, conforme o Acórdão 1255/2020-TCU-Plenário (Relator Ministro-Substituto Marcos Bemquerer Costa) a seguir transcrito no que é pertinente:
9.2. com a finalidade de orientar o tratamento do tema relacionado ao pagamento da rubrica de "opção" do art. 2º da Lei 8.911/1994 e à incorporação de "quintos", dar ciência ao Senado Federal de que:
9.2.1. é vedado o pagamento das vantagens decorrentes do art. 193 da Lei 8.112/1990, inclusive o pagamento parcial da remuneração do cargo em comissão ("opção") , aos servidores que implementaram os requisitos de aposentadoria após 16/12/1998, data de publicação da Emenda Constitucional 20, que limitou o valor dos proventos à remuneração do cargo efetivo no qual se deu a aposentadoria, conforme o Acórdão 1599/2019-TCU-Plenário (rel. min. Benjamin Zymler) ;
9.2.2. deve-se verificar a origem do pagamento de "quintos", se advindos de decisão judicial transitada em julgado ou não ou ainda de decisão administrativa e, na hipótese em que não houver decisão judicial passada em julgado ou quando se tratar de decisão administrativa, a vantagem de "quintos" incorporada com fulcro em funções comissionadas exercidas entre 8/4/1998 a 4/9/2001 deve ser destacada e transformada em "parcela compensatória" a ser absorvida por reajustes futuros concedidos nos proventos, na linha da solução definitiva da controvérsia conferida à matéria pela Suprema Corte, por meio do RE 638.115/CE, e consoante o Acórdão 442/2020-TCU-Segunda Câmara (rel. min. subst. Marcos Bemquerer Costa) ; (destacamos) 
5.9.	Portanto, deve o órgão de origem averiguar se o pagamento de quintos incorporados após 8/4/1998 pelas ex-servidoras encontram amparo em decisões judiciais transitadas em julgado e está em consonância com a modulação dada pelo STF na apreciação do RE 638.115/CE.
5.10.	Convém ressaltar que mesmo nas situações em que as parcelas de quintos/décimos foram incorporadas após 8/4/1998, com base em decisão judicial transitada em julgado, o ato concessório de aposentadoria é ilegal e não é registrado. O provimento judicial somente impede a suspensão dos pagamentos das parcelas indevidas. Acerca da questão, cabe trazer à baila excerto do voto condutor do Acórdão 3842/2020-TCU-Primeira Câmara (Relator Ministro Walton Alencar Rodrigues) :
A esta altura, todavia, nova decisão do STF, proferida em embargos de declaração com efeitos infringentes, opostos no âmbito do mesmo RE 638.115, alterou o entendimento até então tranquilamente adotado. Em 18/12/2019, o Plenário do STF modulou os efeitos da decisão para, no que interessa a estes autos, acolher parcialmente os embargos de declaração, com efeitos infringentes, e "reconhecer indevida a cessação imediata do pagamento dos quintos quando fundado em decisão judicial transitada em julgado".
A decisão divulgada no sítio eletrônico do STF não afasta a ilegitimidade do pagamento dos quintos nas condições anteriormente descritas, mas modula efeitos para os que os recebem por força de decisão judicial, transitada ou não em julgado, e de decisão administrativa.
Feita tal distinção e devidamente caracterizada inadequação do benefício aos dispositivos legais aplicáveis à matéria, é certo que o recente julgado do STF não pode compelir esta Casa, cuja competência de apreciar a legalidade de atos de pessoal foi atribuída pela própria Constituição Federal (art. 71, inciso III) , a contrariar suas convicções, a jurisprudência consolidada dos tribunais superiores e os fatos consignados nos autos, para registrar ato de pessoal manifestamente irregular, salvo na esporádica hipótese de trânsito em julgado de processo em que o TCU foi parte e que teve por finalidade específica o respectivo registro (vide MS 23.665/DF e MS 22.009/MG) , que não é o caso destes autos.
Todavia, sem transgredir frontalmente o provimento jurisdicional, não há como a Universidade Federal de Santa Maria promover a cessação dos pagamentos, apesar do desequilíbrio que causam ao sistema previdenciário.
Em circunstâncias análogas, este Tribunal tem considerado ilegais e negado registro aos atos de aposentadoria que contêm parcelas conferidas pelo Judiciário em contrariedade com o entendimento do TCU, sem, contudo, determinar a suspensão do pagamento nem informar sobre a possibilidade de edição de novo ato eivado das irregularidades. Nesse sentido, cito, entre outros, os Acórdãos 1.910/2004 e 11.079/2019, da 1ª Câmara, 5.797/2014, da 2ª Câmara, e 1.857/2003, do Plenário.
O julgamento pela ilegalidade sem suspensão do pagamento consolidou-se no TCU na esteira de um sem número de decisões do STF, entre as quais as proferidas no âmbito dos Mandados de Segurança 23.758, 24.529, 24.569, 24.939, 25.460, 26.086, 26.088, 26.132, 26.156, 26.186, 26.228, 26.271, 26.387, 26.408, 26.443, 27.374, 27.551, 27.575, 27.649, 27.732, 23.665 e 33528. Do último, transcrevo o trecho a seguir:
"E que o fundamento em que se apoia a pretensão mandamental ora em exame tem o beneplácito da jurisprudência do Supremo Tribunal Federal, que, em sucessivos precedentes, tem reconhecido, quer em decisões monocráticas, quer em julgamentos colegiados, ser integralmente oponível ao E. Tribunal de Contas da União a autoridade da coisa julgada, cuja eficácia subordinante, desse modo, não poderá ser transgredida por qualquer órgão estatal, inclusive pela própria Corte de Contas.
 (...) 
Vê-se, pois, que o E. Tribunal de Contas da União não dispõe, constitucionalmente, de poder para rever decisão judicial transitada em julgado (RTJ 193/556-557, Rel. Min. CARLOS VELLOSO) nem para determinar a suspensão de benefícios garantidos por sentença impregnada da autoridade da coisa julgada (AI 471.430-AgR/DF, Rel. Min. EROS GRAU) , ainda que o direito reconhecido pelo Poder Judiciário não tenha o beneplácito da jurisprudência prevalecente no âmbito do Supremo Tribunal Federal, pois a 'res judicata', em matéria civil, só pode ser legitimamente desconstituída mediante ação rescisória:"
Ao deixar de determinar a suspensão do pagamento, o TCU evita que o jurisdicionado seja forçado a escolher entre obedecer à sua ordem, sujeitando-se a detenção, multa e prisão em flagrante por descumprimento de decisão judicial, e ignorá-la, sujeitando-se à multa do art. 58 da Lei 8.443/1992.
Ante o exposto, julgo ilegais os atos de concessão inicial e de alteração de aposentadoria de Nelcindo Nascimento Terra, nego-lhes registro e VOTO no sentido de que o Tribunal adote a deliberação que ora submeto à apreciação deste Colegiado.
5.11.	Assim, deve-se dar ciência ao órgão de origem para que, existindo provas de que as recorrentes são beneficiárias de decisões judiciais transitadas em julgado, mantenha as parcelas de quintos incorporados entre 8/4/1998 e 4/9/2001 imunes à absorção por reajustes futuros, nos termos da modulação de efeitos assegurada pelo STF no RE 638.115/CE.
5.12.	Diante disso, opina-se pela rejeição dos argumentos apresentados.
6.	Da violação aos princípios da segurança jurídica e da isonomia
6.1.	Aduz-se que houve desrespeito à segurança jurídica e à isonomia, com base nos seguintes argumentos.
6.2.	O servidor aposentado não deve ser submetido a uma redução abrupta em seus proventos, sendo que o princípio da segurança jurídica veda a desconstituição injustificada de atos jurídicos, mesmo quando ocorre alguma inconformidade com o texto legal durante sua constituição  (peça 15, p. 3-4, e peça 22, p. 4) .
6.3.	Na hipótese, não se trata de corrigir uma ilegalidade em ato de aposentação, mas de mudança de entendimento do TCU. Não se pode admitir, em respeito ao princípio constitucional da isonomia, que servidores na mesma situação funcional e jurídica sejam separados em duas categorias, apenas pela data em que os seus atos de concessão foram apreciados pela Corte de Contas  (peça 15, p. 4, e peça 22, p. 5) .
6.4.	Na análise do pedido de reexame, espera-se que o TCU considere, também, os inúmeros atos de aposentadoria julgados anteriormente, tidos como legais por essa Corte de Fiscalização, seguindo a orientação do Acórdão 2076/2005-TCU-Plenário (Relator Ministro-Substituto Augusto Sherman Cavalcanti) , ainda que tenha havido modificação de entendimento pelo Supremo Tribunal Federal, sob pena de ser criada situação diferenciada dentro do mesmo regime jurídico  (peça 15, p. 4-5, e peça 22, p. 4-5) .
6.5.	A Lei 13.655/2018 incluiu, no Decreto-Lei 4.657/1994 (LINDB) , disposições sobre segurança jurídica e eficiência na criação e na aplicação do direito público, dentre elas a expressa no acrescido art. 23 (regime de transição em caso de nova interpretação sobre norma de conteúdo indeterminado) , enquanto o Decreto-Lei 200/1967 estabeleceu em seu art. 103 que os valores de vencimentos ou proventos superiores aos fixados para o cargo nos planos de classificação e remuneração serão transformados em vantagem pessoal a ser absorvida por novos aumentos salariais. Esses dispositivos exigem aplicação, no caso de prevalecer a mudança de entendimento estampada no Acórdão 1599/2019-TCU-Plenário, de relatoria do Ministro Benjamin Zymler (peça 15, p. 5, e peça 22, p. 5) .
6.6.	A determinação de destaque das parcelas de quintos incorporados posteriormente a 8/4/1998 e sua transformação em parcela compensatória sujeita à absorção por reajustes futuros afronta à segurança jurídica garantida pelo art. 5º, inciso XXXVI, da Carta Magna e o art. 2º da Lei 9.784/1999, bem como contraria a modulação de efeitos assegurada no RE 638.115/CE (peça 24, p. 16-17, e peça 54, p. 17-19) .
6.7.	Em respeito à segurança jurídica, inúmeras vezes a Corte de Contas tem deixado de determinar a cessação imediata do pagamento de quintos quando estiver fundado em decisão judicial com trânsito em julgado. Veja-se o exemplo do Acórdão 6377/2020-TCU-Segunda Câmara, de relatoria do Ministro-Substituto André Luís de Carvalho (peça 24, p. 17-19, e peça 54, p. 19-20) .
Análise
6.8.	Sobre o princípio da segurança jurídica, cabe lembrar que a sedimentada jurisprudência da Suprema Corte é no sentido de classificar como ato complexo a concessão de aposentadoria, reforma ou pensão, consoante os seguintes julgados (RMS 3881/SP, MS 19875/DF, RE 195861/ES e MS 23665/DF) .
6.9.	Assim, sendo o ato de aposentadoria complexo, este somente passa a estar plenamente formado (perfeito) , válido (aferição da legalidade com reflexo de definitividade perante a Administração) e eficaz (plenamente oponível a terceiros, deixando de apresentar executoriedade provisória) quando recebe o registro pela Corte de Contas. Tal entendimento decorre do disposto no inciso III do art. 71 da Constituição Federal, que estabelece que compete ao Tribunal de Contas da União apreciar, para fins de registro, a legalidade dos atos de admissão, assim como a concessão de aposentadoria, reforma ou pensão.
6.10.	Nessa perspectiva, impõe-se reconhecer que referido ato possui natureza precária (cf., e.g., Acórdão 2482/2007-TCU-Primeira Câmara, Relator Augusto Nardes) , razão pela qual, até que haja o efetivo julgamento e o consequente registro pela Corte de Contas, não há que se falar em  ato jurídico perfeito, tendo em vista a ausência de aperfeiçoamento e definitividade do ato.
6.11.	A propósito do tema, colaciona-se entendimento esposado pela Corte Constitucional ao decidir no âmbito do RE-195.861/ES:
APOSENTADORIA. ATO ADMINISTRATIVO DO CONSELHO DA MAGISTRATURA. NATUREZA. COISA JULGADA ADMINISTRATIVA. INEXISTÊNCIA. O ato de aposentadoria exsurge complexo, somente se aperfeiçoando com o registro perante a Corte de Contas. Insubsistência da decisão judicial na qual assentada, como óbice ao exame da legalidade, a coisa julgada administrativa. (grifos acrescidos) 
6.12.	Nos casos em apreço, não houve o respectivo registro em razão da constatação de ilegalidade nos atos, o que afasta, por si só, a presunção de legitimidade dos atos administrativos que concederam os benefícios às recorrentes, não se configurando a ocorrência de violação da segurança jurídica ou de proteção da confiança. 
6.13.	Vale lembrar que a comprovação do trânsito em julgado, por si só, não possui o condão de alterar o julgamento pela ilegalidade do ato de aposentadoria pela Corte de Contas, pois o STF deixou assente que a incorporação de quintos, no período de 8/4/1998 até 4/9/2001, ofende o princípio da legalidade, nos termos da tese firmada em sede de repercussão geral, Tema 395. 
6.14.	Observa-se que a Lei 13.655/2018 incluiu, no Decreto-Lei 4.657/1994 (LINDB) , disposições sobre segurança jurídica e eficiência na criação e na aplicação do direito público, dentre elas a expressa no acrescido art. 23, segundo o qual: "A decisão administrativa, controladora ou judicial que estabelecer interpretação ou orientação nova sobre norma de conteúdo indeterminado, impondo novo dever ou novo condicionamento de direito, deverá prever regime de transição quando indispensável para que o novo dever ou condicionamento de direito seja cumprido de modo proporcional, equânime e eficiente e sem prejuízo aos interesses gerais". 
6.15.	Ora, nos casos das recorrentes, não houve o exame de norma de conteúdo indeterminado, conforme previsto no art. 1º da Lei 13.655/2018, que promoveu alteração na Lei de Introdução ao Direito Brasileiro (art. 23 da LINDB - Decreto-Lei 4.657/1942) .
6.16.	É sobremodo importante ressaltar que este Tribunal tem o poder/dever de apreciar, para fins de registro, os atos de aposentadoria na esfera federal, nos termos do art. 71 da Lei Maior. Esta prerrogativa não pode ser infirmada pela sobreposição dos princípios da razoável duração do processo e da eficiência na Administração Pública.
6.17.	Cabe destacar que o STF fixou a seguinte tese de repercussão geral (tema 445) , no bojo do RE 636.553, de relatoria do Ministro Gilmar Mendes:
Em atenção aos princípios da segurança jurídica e da confiança legítima, os Tribunais de Contas estão sujeitos ao prazo de 5 anos para o julgamento da legalidade do ato de concessão inicial de aposentadoria, reforma ou pensão, a contar da chegada do processo à respectiva Corte de Contas. (destacou-se) 
6.18.	Verifica-se que os atos de aposentação das recorrentes, com inícios de vigência nos meses de janeiro e fevereiro de 2016 (peças 2 a 4) e envio ao TCU no ano de 2020, foram apreciados pela Primeira Câmara na Sessão de 15/6/2021 (peça 10) , não tendo havido desrespeito ao princípio da segurança jurídica.
6.19.	Ante essas considerações, é de se rejeitar os argumentos apresentados.
CONCLUSÃO
7.	Da análise de mérito, conclui-se que:
a)	relativamente à parcela "quintos", caso as interessadas comprovem, perante o órgão serem beneficiárias de decisões judiciais transitadas em julgado, poderá ser mantida a continuidade dos pagamentos, consoante modulação de efeitos fixada pelo Supremo Tribunal Federal no RE 638.115;
b)	não ocorreu violação aos princípios da segurança jurídica e da isonomia.
7.1.	Por conseguinte, deve-se negar provimento aos presentes recursos.
PROPOSTA DE ENCAMINHAMENTO
8.	Ante o exposto, submetem-se os autos à consideração superior, propondo-se, com fundamento no art. 48 da Lei 8.443/1992:
a)	conhecer dos recursos e, no mérito, negar-lhes provimento, sem embargo de dar ciência ao órgão que, caso comprovado serem as recorrentes beneficiárias de sentenças judiciais transitadas em julgado, observe a modulação de efeitos fixada pelo Supremo Tribunal Federal no RE 638.115/CE, de modo a manter as parcelas de quintos incorporados entre 8/4/1998 e 4/9/2001 imunes à absorção por reajustes futuros;
b)	informar às recorrentes e demais interessados do acórdão a ser proferido, destacando que o relatório e o voto que o fundamentam podem ser acessados por meio do endereço eletrônico www.tcu.gov.br/acordaos."
		É o relatório.

Rudi Meira Cassel (22256/OAB-DF), representando Rosangela Ponce e Ilsa Domingos Ribeiro.

Procuradora-Geral Cristina Machado da Costa e Silva

PEDIDOS DE REEXAME. APOSENTADORIAS. INCORPORAÇÃO IRREGULAR DE QUINTOS APÓS 9/4/1998. APLICAÇÃO DO ENTENDIMENTO FIRMADO NO RE 638.115/CE DO STF. POSSÍVEL EXISTÊNCIA DE DECISÃO JUDICIAL TRANSITADA EM JULGADO. CONHECIMENTO. PROVIMENTO PARCIAL. ATOS ILEGAIS. DETERMINAÇÕES.

APOSENTADORIA (APOS)

Secretaria de Recursos (Serur)

Atendidos os requisitos de admissibilidade, conheço dos pedidos de reexame interpostos por Ilsa Domingos Ribeiro, Maria de Lourdes Gonzales Lobui e Rosângela Ponce, ex-servidoras do Tribunal Regional do Trabalho da 15ª Região - Campinas/SP, contra o Acórdão 8718/2021-TCU-Primeira Câmara.
2.	O referido decisum considerou ilegais os atos de aposentadoria das recorrentes e determinou ao Tribunal responsável pelos atos que promova o destaque das parcelas excedentes de "quintos" incorporados, relativas a funções comissionadas exercidas posteriormente a 8/4/1998, transformando-as em parcelas compensatórias a serem absorvidas por quaisquer reajustes futuros, bem como a cessação dos pagamentos decorrentes dos atos impugnados.
3.	Essas determinações foram expedidas pelo Tribunal, pois se considerou que as incorporações questionadas não estavam fundamentadas em decisão judicial transitada em julgado.
4.	Nesta oportunidade alegam as recorrentes que as incorporações de "quintos" referentes ao período de 08/04/1998 a 04/09/2001 estavam amparadas em decisões judiciais transitadas em julgado, decorrentes de ações propostas pela Associação Nacional dos Servidores da Justiça do Trabalho (Anajustra) e pelo Sindicato dos Servidores Públicos Federais da Justiça do Trabalho da 15ª Região (Sindiquinze/SP) , e que, portanto, não podem ser absorvidas por reajustes futuros, em face da modulação promovida pelo Supremo Tribunal Federal no RE 638.115/CE.
5.	Apontam, ainda, violação dos princípios da segurança jurídica e da isonomia pela decisão atacada.
6.	A Secretaria de Recursos (Serur) , com o aval do Ministério Público, propõe que se conheça dos recursos, para no mérito " (...) negar-lhes provimento, sem embargo de dar ciência ao órgão que, caso comprovado serem as recorrentes beneficiárias de sentenças judiciais transitadas em julgado, observe a modulação de efeitos fixada pelo Supremo Tribunal Federal no RE 638.115/CE, de modo a manter as parcelas de quintos incorporados entre 8/4/1998 e 4/9/2001 imunes à absorção por reajustes futuros;".
7.	Inicialmente anoto que em razão da competência estabelecida a este Tribunal pelo art. 71, inciso III, da Constituição Federal, os atos de registro de pessoal somente passam a estar plenamente formados, válidos e eficazes quando recebem o registro pela Corte de Contas. Sob essa perspectiva, impõe-se reconhecer que referidos atos possuem, na origem, natureza precária, razão pela qual, até que haja o efetivo julgamento e o consequente registro pela Corte de Contas, tais atos não gozam de definitividade, já que sem o registro não se aperfeiçoam. Por tal razão, não há, no caso dos autos, mácula aos princípios da segurança jurídica e da isonomia, já que os atos em análise nunca se aperfeiçoaram.
8.	Vale ressaltar que, mesmo que as incorporações estejam protegidas por sentenças transitadas em julgado, prevalece a irregularidade na inclusão dessa vantagem nos atos de aposentadoria, restando preservada, todavia, a manutenção dos pagamentos delas decorrentes.
9.	Esse desfecho tem sido adotado em várias deliberações deste Tribunal, a exemplo dos Acórdão 5674/2020-TCU-Segunda Câmara (relator Ministro Augusto Nardes) , 6.128/2020 - 1ª Câmara (relator Ministro-Substituto Weder de Oliveira) e 6.471/2020 - 1ª Câmara (relator Ministro Benjamin Zymler) .
10.	Para melhor compreensão, transcrevo a seguir trecho do voto proferido no último acórdão mencionado:
"14. Como se vê, restou preservada pela Suprema Corte a situação daqueles que tiveram a incorporação irregular assentada em decisão judicial transitada em julgado.
15. Como esse foi o caso da sra. (...) , não se apresenta possível a supressão da parcela dos rendimentos a que faria jus, tomados como referência para composição dos proventos de seus dependentes.
16. Assim, em que pese a inclusão de vantagem irregular nos proventos dos recorrentes - o que dá ensejo à negativa de registro do ato de pensão -, devem ser suprimidas do Acórdão 4528/2019-TCU-Primeira Câmara, em relação a eles, as determinações para cessação dos pagamentos do benefício e para emissão de novo título concessório (itens 9.2.2.1 e 9.2.2.2) ."
11.	Assim, em virtude da irregularidade no pagamento da vantagem derivada de "quintos", cumpre manter o julgamento pela ilegalidade dos atos.
12.	A jurisprudência deste Tribunal está efetivamente alinhada à decisão do Supremo Tribunal Federal no âmbito do Recurso Extraordinário 638.115/CE, ao admitir a incorporação ou a atualização de "quintos/décimos", transformados em Vantagem Pessoal Nominalmente Identificada - VPNI pelo art. 62-A da Lei 8.112/1990, somente até o dia 8/4/1998, conforme previsto no art. 3º da Lei 9.624/1998. 	 
13.	Porém, é relevante destacar que a Suprema Corte, no citado recurso extraordinário, modulou os efeitos da decisão pela inconstitucionalidade da incorporação de "quintos/décimos" decorrentes do exercício de funções comissionadas no período compreendido entre a edição da Lei 9.624/1998 e a Medida Provisória 2.225-48/2001, ante a ausência de lei que a amparasse, para desobrigar a devolução dos valores recebidos de boa-fé pelos servidores até a data do julgamento, cessada a ultratividade das incorporações. 
14.	E, na apreciação posterior de embargos de declaração, o STF, em 18/12/2019, deliberou no sentido de:
	a) reconhecer indevida a cessação imediata do pagamento dos "quintos" quando fundado em decisão judicial transitada em julgado;
	b) garantir àqueles que continuavam recebendo a parcela até aquela data em razão de decisão administrativa ou decisão judicial sem trânsito em julgado o pagamento mantido até sua absorção integral por quaisquer reajustes futuros concedidos aos servidores. 
15.	Assim caberá ao órgão que concedeu as aposentadorias apurar se, de fato, as recorrentes estão protegidas por decisão judicial transitada em julgado e observar a modulação estabelecida pela Suprema Corte, abstendo-se, se for o caso, de transformar os "quintos" impugnados em parcela compensatória e de promover a sua absorção por reajustes futuros. Proporei, com efeito, um ajuste na redação do item 9.3.2. do acórdão recorrido.
16.	De todo modo, entendo, ainda, que se deva também alterar a parte final do item 9.3.1. para excluir a determinação de cessar os pagamentos decorrentes dos atos impugnados, pois ainda que os "quintos" questionados não estejam protegidos por decisões judiciais, a exclusão dessas parcelas só ocorrerá por absorção em face de reajustes futuros.
17.	Ante o exposto, diante das alterações a serem promovidas nos dispositivos do acórdão recorrido, entendo que os recursos devam ser parcialmente providos, mantendo-se, todavia, a ilegalidade das concessões.
	Nesses termos, VOTO por que o Tribunal adote a minuta de deliberação que ora submeto à apreciação deste Colegiado.
TCU, Sala das Sessões, em 16 de novembro de 2021.
JORGE OLIVEIRA 
Relator